臺灣新北地方法院民事判決
109年度重訴字第729號
原      告  李日水  
            張萬來  
            吳明利  
            周建華  
上  一  人
訴訟代理人  許維珍  
上四人共同
訴訟代理人  羅美珍  

被      告  江宗瑞  
上列當事人間請求拆屋還地事件，本院於民國111年7月13日言詞
辯論終結，判決如下：
    主      文
被告應將坐落新北市○○區○○○段○○○段○○○○地號土地上，如附圖編
號三一之十(A)所示範圍之地上物（面積六十九平方公尺）拆除
，將該部分土地返還予原告及其他全體共有人。
訴訟費用由被告負擔。
    事實及理由
壹、程序方面：
    按訴狀送達後，原告不得將原訴變更或追加他訴，但請求之
    基礎事實同一者，不在此限，民事訴訟法第255條第1項第2
    款分別定有明文。本件原告原起訴聲明請求：被告應將坐落
    新北市○○區○○○段○○○段00○00地號土地（下稱系爭土地）上
    如起訴狀圖示紅色部分之地上物（面積約129.59平方公尺，
    以實際測量結果為準）拆除，並將占用土地返還原告（見本
    院卷一第47頁）。嗣於民國111年4月6日當庭變更聲明請求
    ：被告應將坐落系爭土地上如附圖（即新北市板橋地政事務
    所收件日期文號為110年11月25日110年板土複字第1981號之
    土地複丈成果圖，下稱附圖）上所示編號31之10（A）部分
    之地上物（面積69平方公尺，下稱系爭地上物）拆除，並將
    上開占用土地返還予原告及其他共有人（見本院卷二第65頁
    ）。查原告上開變更請求返還土地之對象及範圍，均係基於
    原告主張被告以系爭地上物無權占用系爭土地之同一基礎事
    實，揆諸首揭規定，核無不合，應予准許。
貳、實體方面：
一、原告主張：兩造共有系爭土地，應有部分各為1∕5，系爭土
    地上並坐落新北市○○區○○路000巷0弄0號建物（下稱系爭建
    物），兩造分別為系爭建物1樓至5樓之住戶。惟被告未經原
    告同意，另在系爭建物旁，以系爭地上物占用系爭土地，已
    妨害原告就系爭土地之所有權。又系爭地上物並非建商興建
    系爭建物時一併興建，而係系爭建物1樓前屋主陳添旺自行
    興建，原本供作工廠使用，先前即曾遭報拆二次。嗣被告向
    陳添旺購買系爭建物1樓後，原告張萬來、吳明利、李日水
    於80幾年間曾討論要如何將系爭地上物占用土地取回，惟因
    原告均不諳法律規定，不知如何處理，故迄今始起訴請求被
    告返還上開占用土地，未曾默示同意被告使用。爰依所有權
    之法律關係提起本件訴訟等語，並聲明：被告應將坐落系爭
    土地上如附圖編號31之10(A)所示部分之系爭地上物（面積6
    9平方公尺）拆除，並將占用土地返還予原告及其他共有人
    。
二、被告則以：系爭建物係於69年間取得使用執照，而建商取得
    上開使用執照並辦理第一次登記後，才在系爭土地上再行興
    建系爭地上物，並將系爭建物1樓房屋及系爭地上物併同出
    售，以獲取較高價格，而建商將系爭建物及系爭地上物出售
    予各樓承購戶時，各樓承購戶均已知悉系爭地上物存在，故
    建商已與各樓承購戶約定系爭地上物由系爭建物1樓屋主使
    用，各樓承購戶就系爭地上物及其占用土地已默示同意成立
    分管契約（下稱系爭分管契約）。又被告係於86年間向陳添
    旺購買系爭建物1樓及系爭地上物，自亦繼受系爭分管契約
    權利；而原告張萬來為系爭建物原始承購戶，另原告吳明利
    、李日水、周建華分別於76年、87年、102年間各輾轉向原
    承購戶購得系爭建物時，即得知悉系爭地上物占用系爭土地
    之現狀，自均應受系爭分管契約拘束。再陳添旺曾告知被告
    系爭地上物得占用系爭土地，且被告多年以系爭地上物占用
    系爭土地，原告亦無反對意見。被告既係基於系爭分管契約
    ，有權以系爭地上物占用系爭土地，原告請求被告拆除地上
    物後返還上開占用土地，自無理由等語，資為抗辯，並聲明
    ：㈠原告之訴駁回。㈡如受不利判決，願供擔保請准宣告免為
    假執行。
三、經查，原告主張兩造共有系爭土地，應有部分各為1∕5，系
    爭土地上坐落系爭建物，兩造分別為系爭建物1樓至5樓之住
    戶，被告另以系爭地上物占用系爭土地，面積為69平方公尺
    等事實，業據提出現場照片、土地登記謄本、異動索引資料
    、地籍圖謄本及所有權狀等件為證（見本院卷一第15頁、第
    17至25頁、第59至67頁、第69至83頁、第85至93頁、第95頁
    ），並有本院110年12月7日勘驗筆錄、新北市板橋地政事務
    所111年2月18日新北板地測字第1116012916號函暨上開附圖
    、建築改良物登記簿等件附卷可佐（見本院卷二第43至47頁
    、第51至53頁、第101至104頁），堪信原告此部分主張為真
    實。
四、至原告主張被告以系爭地上物無權占用兩造共有之系爭土地
    ，據此請求被告拆除系爭地上物，並將上開占用土地返還予
    原告及其他共有人等節，則為被告所否認，並以前詞置辯，
    故本件應審究者為原告主張被告以系爭地上物無權占用系爭
    土地，有無理由？茲分述如下：
　㈠按所有人對於無權占有或侵奪其所有物者，得請求返還之，
    對於妨害其所有權者，得請求除去之，有妨害其所有權之虞
    者，得請求防止之，民法第767條第1項定有明文。又各共有
    人對於第三人，得就共有物之全部為本於所有權之請求，但
    回復共有物之請求，僅得為共有人全體之利益為之，民法第
    821條亦有明文。另按以無權占有為原因，請求返還所有物
    之訴，被告對原告就其物有所有權存在之事實無爭執，僅以
    非無權占有為抗辯者，原告於被告無權占有之事實，無舉證
    責任，被告應就其取得占有，係有正當權源之事實證明之（
    最高法院91年度台上字第2182號判決意旨參照）。
　㈡復按所謂默示之意思表示，係指依表意人之舉動或其他情事
    ，足以間接推知其效果意思者而言，若單純之沉默，則除有
    特別情事，依社會觀念可認為一定意思表示者外，不得謂為
    默示之意思表示；共有物分管契約，不以共有人明示之意思
    表示為限，共有人默示之意思表示，亦包括在內，惟所謂默
    示之意思表示，係指依共有人之舉動或其他情事，足以間接
    推知其效果意思者而言（最高法院29年度渝上字第762號、8
    7年度台上字第1359號判決意旨參照）。查被告雖抗辯系爭
    建物及系爭地上物均為建商所興建，而建商就將系爭建物及
    系爭地上物出售予各承購戶時，各樓承購戶均已知悉系爭地
    上物存在，故建商已與各樓承購戶約定系爭地上物由系爭建
    物1樓屋主使用，各樓承購戶就系爭地上物及其占用土地已
    默示同意成立系爭分管契約等詞，然為原告所否認，參以證
    人陳添旺於本院審理時證稱：伊約於69年間向友人何先生購
    買系爭建物1樓，當時尚無系爭地上物，系爭土地上除系爭
    建物外均係空地，繼伊約於69、70年間，才自行出資興建系
    爭地上物，並非建商所興建，期間因為系爭地上物之屋頂漏
    水，伊有更換過1次屋頂，嗣伊才將系爭建物1樓及系爭地上
    物一併出售予被告等語（見本院卷二第116至117頁），則系
    爭地上物既係既係證人向他人購得系爭建物1樓後，始自行
    在系爭土地上興建，而非由建商與系爭建物併同興建，是被
    告抗辯建商為獲取較高售價，始陸續興建系爭建物1樓房屋
    及系爭地上物後併同出售，故各樓承購戶已默示同意成立系
    爭分管契約乙節，自非有據，洵無可採。
　㈢又被告雖另抗辯其向證人購買系爭建物1樓及系爭地上物時，
    證人曾告知系爭地上物得占用系爭土地，且其多年使用均未
    經原告表示反對意見等節，然查證人於審理時證稱：伊興建
    系爭地上物時，並未與系爭土地其他共有人就該占用土地有
    以口頭或書面方式成立分管契約，亦未就該占用土地之稅捐
    負擔另作約定，後來系爭地上物蓋好後，主管機關曾通知要
    拆除系爭地上物部分範圍，因為屋頂延伸面積太長，故伊有
    再行拆除部分屋頂等語（見本院卷二第117至119頁），則證
    人既係嗣後自行興建系爭地上物，期間亦曾遭主管機關通知
    拆除部分範圍，且證人並未就該占用土地使用權限及稅捐負
    擔等相關事宜與斯時其他共有人等另作約定，自難單憑證人
    曾在系爭土地上興建系爭地上物乙節，即認系爭地上物有占
    用系爭土地之正當權源，故被告抗辯證人曾告知系爭地上物
    得占用系爭土地乙節縱令屬實，此亦僅屬被告及證人間買賣
    契約之約定，要難逕認被告已有占用上開土地之正當權源。
    至被告於86年間購買系爭建物及系爭地上物後，原告張萬來
    、吳明利、李日水於88年間曾討論要將上開占用土地取回，
    惟因不諳法律規定，故不知如何處理等情，業據原告陳稱在
    卷；參以原告李日水與被告亦曾因系爭建物1樓前方停車空
    間使用問題發生爭執乙節，亦為被告所不爭執，堪認兩造間
    就系爭地上物占用系爭土地乙事，並非全無爭執。而原告雖
    於109年9月間，始共同起訴請求被告拆除系爭地上物後返還
    上開占用土地，然此或因權利意識欠缺，或基於睦鄰情誼與
    人為善，或礙於處置能力不足等因素，可能原因非僅一端，
    亦不得因此即謂兩造間已另就系爭地上物占用系爭土地乙事
    默示成立分管契約。被告執此為辯，均非有據，尚非可採。
　㈣從而，被告既未舉證以佐系爭地上物確有占有系爭土地之正
    當權源，是原告主張被告以系爭地上物無權占用系爭土地，
    洵屬有據。
五、綜上所述，原告依所有權之法律關係，請求被告將坐落系爭
    土地上如附圖編號31之10(A)所示部分（面積69平方公尺）
    之系爭地上物拆除，並將占用土地返還予原告及其他共有人
    ，為有理由，應予准許。另原告並未聲請假執行，本件亦無
    依職權宣告假執行之情形，則被告聲明願供擔保請求宣告免
    為假執行部分，即無必要，爰不另為准駁之諭知，併此敘明
    。
六、本件事證已臻明確，兩造其餘攻防方法及所提證據，核與判
    決結果不生影響，爰不予逐一論駁，附此敘明。
七、訴訟費用負擔之依據：民事訴訟法第78條。
中　　華　　民　　國　　111 　年　　7 　　月　　29　　日
                  民事第七庭    法　官　李宇銘
以上正本係照原本作成。
如對本判決上訴，須於判決送達後20日之不變期間內，向本院提
出上訴狀。如委任律師提起上訴者，應一併繳納上訴審裁判費。
中　　華　　民　　國　　111 　年　　8 　　月　　1 　　日
　　　　　　　　　　　　        書記官  李律廷